臺灣高等法院刑事判決　　　　　　　　　　　　　九十三年度上訴字第二九三０號
　　上　訴　人　臺灣基隆地方法院檢察署檢察官
　　被　　　告　甲○○
　　選任辯護人　黃丁風　律師
　　　　　　　　黃雅羚　律師
　　被　　　告　乙○○
　　選任辯護人　柯士斌　律師
右上訴人因被告貪污治罪條例等案件，不服臺灣基隆地方法院九十二年度訴字第五五
七號，中華民國九十三年九月三日第一審判決（起訴案號：臺灣基隆地方法院檢察署
九十二年度偵字第二五四五號、第三○三二號、第四○五三號），提起上訴，本院判
決如左：
    主  文
原判決撤銷。
甲○○與依據法令從事公務之人員，共同侵占職務上持有之非公用私有財物，處有期
徒刑貳年陸月，褫奪公權貳年。所得財物未稅仿冒洋菸壹佰肆拾伍箱，應予追繳並發
還財政部基隆關稅局；如全部或一部無法追繳時，追徵其價額。扣案之劣質舊菸共壹
佰肆拾陸箱、空紙箱玖拾伍箱、塑膠袋包、膠帶柒捲、手套壹副及美工刀壹支均沒
收。
乙○○幫助依據法令從事公務之人員，侵占職務上持有之非公用私有財物，處有期徒
刑壹年拾月，褫奪公權壹年陸月。所得財物未稅仿冒洋菸壹佰肆拾伍箱，應予追繳並
發還財政部基隆關稅局；如全部或一部無法追繳時，追徵其價額。扣案之劣質舊菸共
壹佰肆拾陸箱、空紙箱玖拾伍箱、塑膠袋包、膠帶柒捲、手套壹副及美工刀壹支均
沒收。
    事  實
一、緣蕭聰宏（原審法院另以九十三年訴字第一二五號案件審理中）與案外人蘇世煌
    原係財政部基隆關稅局緝案處理組西十六號碼頭私貨倉庫之管理員即駐庫關員（
    蕭聰宏於案發後已改調至基隆關稅局桃園分局），負責管理該倉庫經海關查緝私
    貨之保管、處理等業務，如有「放行通知」，須由其二人負責審核無訛而開立「
    放行條」後，始得放行，為依據法令從事公務之人員。乙○○原係財政部基隆關
    稅局緝案處理組西十六碼頭私貨倉庫之工友（乙○○於案發後已改調至基隆關稅
    局出口組），屬於依事務管理規則所僱用之正式編制內工友，負責處理該私貨倉
    庫之各項雜務，亦為依據法令從事公務之人員。甲○○則係蕭聰宏之同居人宋碧
    玉之胞兄，為貨車司機，常受託載運貨物而出入基隆關稅局在基隆港各碼頭之私
    貨倉庫。
二、又蕭聰宏因操作推高機之故，得知其所管理而持有經海關查獲等待沒入或銷燬之
    未稅仿冒洋菸擺放位置，並得知民國（下同）九十二年七月下旬，該倉庫有未稅
    仿冒洋菸將被銷燬，認為有機可乘，準備在銷燬前進行調包，遂先安排具有犯意
    聯絡而綽號為「阿清」之不詳身分成年男子，負責接應之工作；再於九十二年七
    月十八日上午，與乙○○謀議；復於翌（十九）日，與甲○○謀議，準備利用時
    機進入倉庫，將其由市面購得之劣質舊菸，調包該倉庫內所保管之未稅仿冒洋菸
    ，再將調包出來之未稅仿冒洋菸販售牟利，蕭聰宏表示事成之後，甲○○可分得
    新台幣（下同）二萬五千元，乙○○則可「吃紅」即得到紅包若干，甲○○為籌
    措女子學費，乙○○則礙於長官人情，均表示同意。蕭聰宏、乙○○、甲○○三
    人謀議既定，彼此即基於犯意之聯絡，共同意圖為自己及第三人不法之所有，於
    九十二年七月二十一日中午時分，利用另一駐庫關員蘇世煌公假出差而不在之機
    會，由甲○○駕駛Ｑ五─一二一八號自用小貨車，先至基隆市安樂區○○○路光
    武國小附近，交由「阿清」其人將該車開往他處載回劣質舊菸後，再由甲○○於
    同日下午一時五分許，駕駛該車前往基隆港西十六號私貨倉庫門口。其間，蕭聰
    宏以0000000000號行動電話，與甲○○之0000000000號行
    動電話聯絡後，再通知乙○○於同日下午十二時五十分許，先向負責該倉庫崗哨
    值班之內政部警政署基隆港務警察局保安隊警員即不知情之鄭振發打招呼，以該
    車係空車要提貨而獲准進入，再由乙○○等候甲○○並帶領其駕駛該車進入該西
    十六號碼頭私貨倉庫，由乙○○、蕭聰宏陪同搭乘電梯至該倉庫四樓之第十二號
    倉庫，由甲○○以其所有之美工刀、膠帶等物，逐箱開拆並將其中未稅仿冒洋菸
    取出，再將劣質舊菸置入，而接續調包取得七星牌未稅仿冒洋菸共七十箱（每箱
    五十條）上車。蕭聰宏為使甲○○能順利駕駛該車通過倉庫大門崗哨之警衛檢查
    ，遂先在該倉庫四樓其辦公室內，登載不實之九十二年七月二十一日放行條即「
    基隆關稅局西十六號碼頭私貨倉庫提貨單」，記載提領貨物為「檯燈一六八具」
    ，載運車輛為該Ｑ五─一二一八號自用小貨車，交由乙○○於同日下午三時許，
    提出行使而交付不知情之該保安隊警員陸俊銘准許通關而放行，足以生損害於基
    隆關稅局關於私貨倉庫查驗管理之正確性。甲○○遂於通關後，駕駛該車載運該
    批未稅仿冒洋菸前往國道高速公路桃園縣大園交流道旁之海霸王餐廳旁，再行交
    付「阿清」其人駕駛該車前往他處卸貨。甲○○復於翌（二十二）日上午八時二
    十六分許，接續駕駛該車附載其妻即不知情之許順枝，前往該西十六號碼頭私貨
    倉庫崗哨前，並趁不知情之保安隊值班小隊長張坤灶、警員韓春中正忙於準備裝
    備檢查而疏未注意之際，由乙○○向韓春中打招呼，以該車係空車要提貨而獲准
    進入，再由乙○○帶領甲○○駕駛該車進入該十六號碼頭私貨倉庫；甲○○先讓
    許順枝在該四樓蕭聰宏之辦公室等候，再自行開車進入在四樓之第十二號倉庫（
    原判決誤載為十六號倉庫），以相同手法調包同種香菸共七十五箱；再於同日下
    午三時二十分許，載運出庫並接載其妻許順枝上車，趁不知情之該崗哨警衛盧貴
    祥正在崗哨彼端清洗其警用機車而疏於檢查之際，由乙○○向盧貴祥高呼「空車
    」，表示該車係空車要出關之意，待盧貴祥回稱「好」之後，即由甲○○駕駛該
    車載運該批未稅仿冒洋菸出關離去，前後兩日共計侵占未稅仿冒洋菸一百四十五
    箱，合計市價約六十一萬六千二百五十元。九十二年七月二十二日下午三時二十
    分許，甲○○駕車出關後，準備行至基隆市安樂區○○○路光武國小旁，依約交
    付「阿清」其人，惟在大約五分鐘後，當該車行至基隆市○○○路仙洞巖前時，
    為警查獲並扣得該部小貨車（業經發還）及車上被調包之未稅仿冒洋菸共七十五
    箱。此時，駕駛自用小客車跟隨在後之蕭聰宏見狀，隨即折回該倉庫，向乙○○
    表示已經出事，並將該第十二號倉庫封倉，以資掩飾；惟警方隨即趕往該倉庫開
    倉檢查，並扣得蕭聰宏所有供調包所用之劣質舊菸共計一百四十六箱、甲○○所
    有供調包所用之空紙箱九十五箱、塑膠袋三包、膠帶七捲（其中二個含切割器）
    、棉質手套一副及美工刀一把。
三、案經行政院海岸巡防署移送台灣高雄地方法院檢察署呈請台灣高等法院檢察署檢
    察長令轉台灣基隆地方法院檢察署檢察官指揮法務部調查局台北縣調查站偵辦後
    再行移送台灣基隆地方法院檢察署檢察官偵查起訴。
    理  由
一、右開犯罪事實，業據被告甲○○及乙○○於原審及本院審理時分別坦承不諱，彼
    此所供一致，均核與證人許順枝（第二五四五號偵查卷第二七三頁反面、第三五
    四頁、第四０五三號偵查卷第一九六頁）、蘇世煌（第二五四五號偵查卷第三五
    七頁）、鄭振發（第二五四五號偵查卷第三八四頁）、陸俊銘（第四０五三號偵
    查卷第二十五頁）、張坤灶（第四０五三號偵查卷第十六頁）、韓春中（第四０
    五三號偵查卷第二十頁、第一九二頁）、盧貴祥（第四０五三號偵查卷第三十一
    頁）、林志成（第二五四五號偵查卷第二六九頁）及李繼材（第二五四五號偵查
    卷第二六八頁反面、第二七三頁反面）所述之情節相符，並有扣案之遭調包未稅
    仿冒洋菸七十五箱、調包用劣質舊菸共計一百四十六箱、空紙箱九十五箱、塑膠
    袋三包、膠帶七捲、手套一副、美工刀一把（第二五四五號偵查卷第二七七頁以
    下）、卷附之通聯紀錄（第二五四五號偵查卷第二一六頁以下）、檢察官之勘驗
    筆錄（第二五四五號偵查卷第五十二頁）、勤務分配表（第二五四五號偵查卷第
    五十五頁以下）、「基隆關稅局西十六號碼頭私貨倉庫提貨單」（第二五四五號
    偵查卷第四十八頁、第五十七頁、第一０二頁、第一０七頁、第三０二頁、第三
    四二頁，第四０五三號偵查卷第二十九頁、第三十九頁）、現場圖（第二五四五
    號偵查卷第一六二頁）各一份及照片二十四張（第二五四五號偵查卷第三十二頁
    以下、第一六五頁以下）可資佐證，足見被告二人之自白與事實相符，可以採信
    ，彼等之犯行洵堪認定。
二、按貪污治罪條例（下稱本條例）第二條前段規定：「依據法令從事公務之人員犯
    本條例之罪者，依本條例處斷。」，被告乙○○當時係財政部基隆關稅局緝案處
    理組西十六碼頭私貨倉庫之工友，屬於依事務管理規則所僱用之正式編制內人員
    ，負責處理該私貨倉庫之各項雜務，依實務之見解，屬於本條例所稱依據法令從
    事公務之人員。核被告甲○○及乙○○二人所為，均係犯本條例第六條第一項第
    三款之侵占職務上持有之非公用私有財物罪。被告乙○○另犯刑法第二百十六條
    、第二百十三條之行使公務員明知為不實之事項而登載於職務上所掌之公文書罪
    。又本條例第三條規定：「與前條人員共犯本條例之罪者，亦依本條例處斷。」
    ，因此，無公務員身分之被告甲○○與有公務員身分之蕭聰宏共犯本條例第六條
    第一項第三款之侵占非公有財物罪，依前開特別規定，即須同依本條例第六條第
    一項第三款之侵占非公有財物罪論處，附此敘明。所犯本條例之罪部分，因本案
    未稅仿冒洋菸係在共犯蕭聰宏之管理持有中，主角之共犯蕭聰宏係侵占其所持有
    之物，為侵占，並非竊盜；被告甲○○是以調包之直接行為而表現共同侵占之意
    思，是故被告甲○○與蕭聰宏之間，具有犯意之聯絡及行為之分擔，為共同正犯
    ；被告乙○○則係以幫忙通關之間接行為而表現幫助侵占之意思，而其行為又非
    侵占之構成要件行為，是故被告乙○○屬於本條例第六條第一項第三款之侵占非
    公有財物罪之從犯即幫助犯，應依正犯之刑減輕之。關於刑法第二百十六條、第
    二百十三條之罪部分，被告乙○○與蕭聰宏之間，亦具有犯意之聯絡及行為之分
    擔，亦皆為共同正犯。被告二人在該二日之所為，其單一之目的皆在設法將該倉
    庫中之洋菸調包，以便販售牟利，因一次無法全部運完，始接續二日偷運，其接
    續之行為自以評價為接續犯為宜，無庸評價為連續犯，自無連續犯加重其刑之問
    題。被告乙○○所犯前開二罪之間，有方法、結果之牽連關係，為牽連犯，應從
    較一重之本條例第六條第一項第三款之罪處斷。按本條例第八條第二項規定：「
    犯第四條至第六條之罪，在偵查中自白，如有所得，並自動繳交全部所得財物者
    ，減輕其刑；因而查獲其他共犯者，減輕或免除其刑。」，查被告二人均於偵查
    中及審判中自白犯罪，已如前述；全部取得財物即未稅仿冒洋菸一百四十五箱並
    已由基隆關稅局收繳，即應依本條例第八條第二項之規定，予以減輕其刑，被告
    乙○○部分並遞減之。
三、另按竊取或侵占公用或公有器材、財物者，依本條例第四條第一項第一款之規定
    ，屬於重度貪污行為，要處無期徒刑或十年以上有期徒刑，得併科新台幣一億元
    以下罰金；惟若竊取或侵占職務上持有之非公用私有器材、財物者，依本條例第
    六條第一項第三款之規定，屬於輕度貪污行為，要處五年以上有期徒刑，得併科
    新台幣三千萬元以下罰金。在九十二年七月二十一日及二十二日之本案行為時間
    ，若被調包之未稅仿冒洋菸屬於公有財物，被告等應依本條例第四條第一項第一
    款之重度貪污罪論處；若被調包之洋菸僅為非公用私有財物，被告等僅應依本條
    例第六條第一項第三款之輕度貪污罪處斷，兩者之刑度相去甚遠，對被告之利害
    關係甚巨。本案起訴書係引用本條例第六條第一項第三款為被告之所犯法條，惟
    其犯罪事實欄僅稱「待銷燬之未稅洋菸」及「有未稅洋菸欲銷燬」，並未言明該
    洋菸之所有權歸屬；經原審法院（九十三年訴字第一二五號案件）函請財政部基
    隆關稅局查明後，該局於九十三年六月七日，以卷附基普緝字第０九三一００四
    七五二號函覆（說明五）稱：「系案短少私菸之全案（緝私報表案號：（92）移
    字第０五一號，如附件四），本局已於九十二年十二月十七日製作處分書（九十
    二年第00000000號）且已送達受處分人（如附件六）。依前財政部海關
    總署稅務司署（現更名為關稅總局）六十九年九月五日（69）台基緝字第二五三
    一號函主旨規定：『依海關緝私條例沒入之私貨，一經處分沒入，並製作處分書
    ，且毋須俟沒入處分確定或待執行後，始行取得（如附件七）』。本案處分書已
    合法送達，即屬已沒入之公有物。」，由此可見，本案被調包之未稅仿冒洋菸，
    係依海關緝私條例查獲之私貨，至九十二年十二月十七日才經財政部基隆關稅局
    處分沒入，在九十二年七月二十一日及二十二日之本案行為時，尚未經沒入，其
    財產權尚未發生變動，僅屬於被查扣之「非公用私有財物」，並非「公有財物」
    無疑。因此，被告行為僅能依本條例第六條第一項第三款之輕度貪污罪處斷，不
    能依本條例第四條第一項第一款之重度貪污罪論處，（檢察官亦以本條例第六條
    第一項第三款之罪起訴）附此敘明。
四、原審對被告二人予以論罪科刑，固非無見，惟查：(一)扣案之未稅洋菸，經本院函
    請財政部基隆關稅局查明究屬仿冒品或真品？市場價格為何？該局函覆稱：該未
    稅洋菸一百四十五箱，經送傑太日煙國際股份有限公司鑑定結果均為仿冒品；每
    包單價新台幣八．五元，總計新台幣六十一萬六千二百五十元，有財政部基隆關
    稅局九十三年十一月十九日基普緝字第○九三一○一九四四五號函、傑太日煙國
    際股份有限公司九十二年五月二十六日JTＺ○○○○○○○○○二號函影本各一
    紙在卷可稽，原審未予詳查率認該未稅洋菸為真品，市價約三百六十二萬五千元
    云云，容有未洽；(二)又共同正犯因犯罪所得之贓額應合併計算，其應追繳沒收者
    ，亦應就其總額諭知追繳沒收；復按犯貪污治罪條例第四條至第六條之罪，情節
    輕微，而其所得或所圖得財物或不正利益在新台幣五萬元以下者，減輕其刑，固
    為同條例第十二條第一項所明定。惟二人以上共同實施犯罪，應負共同責任，其
    個人所分得財物或圖得財物或不法利益雖在新台幣五萬元以下，或個人縱未分得
    或圖得任何財物及不法利益，然共犯者間所得或圖得之財物及不法利益總數如超
    過新台幣五萬元，縱屬情節輕微，仍無該條項之適用，是於有共同或連續所得（
    或所圖得）之情形者，應合併計算，合併計算結果在新台幣五萬元以下者，始得
    依上開規定減輕其刑（最高法院九十三年度台上字第二二三一號、九十三年度台
    上字第三一四０號判決意旨參照）。茲原審認該條所得或所圖得之財物係以其個
    人所得或所圖得之財物為限，不能將廣義共犯之所得或所圖得之財物均計算在內
    ，而認本案被告等有本條例第十二條減刑規定之適用，其適用法則，容有未當。
    公訴人上訴執此指摘原判決不當，為有理由，原判決既有可議而無可維持，應由
    本院予以撤銷改判，爰審酌被告二人之品行、生活狀況、智識程度、犯罪之動機
    、目的、犯罪所生之危害，及渠等在本案中係遭蕭聰宏利用並非主角，但偷天換
    日之犯行，過於明目張膽，惟在犯後均能坦承犯行，表示悔悟，態度良好等一切
    情狀，分別量處如主文所示之刑，以示儆懲。又本條例第十七條規定：「犯本條
    例之罪，宣告有期徒刑以上之刑者，並宣告褫奪公權。」，爰併分別宣告褫奪公
    權二年或一年六月，以資適法。復按本條例第十條一項規定：「犯第四條至第六
    條之罪者，其所得財物應予追繳，並依其情節分別沒收或發還被害人。」，其第
    二項規定：「前項財物之全部或一部無法追繳時，應追徵其價額或以其財產抵償
    之。」，本案之所得財物未稅仿冒洋菸壹佰肆拾伍箱，即應依法予以追繳並發還
    財政部基隆關稅局，如全部或一部無法追繳時，追徵其價額。扣案之劣質舊菸共
    壹佰肆拾陸箱、空紙箱玖拾伍箱、塑膠袋包、膠帶柒捲、手套壹副、美工刀壹
    支，係供本案調包而侵占之用，劣質舊菸一百四十六箱係共犯蕭聰宏所有，其餘
    為被告甲○○所有，已據被告甲○○供明，在共犯之間，應予一併宣告沒收。而
    扣案礦泉水一罐（第二五四五號偵查卷第二十三頁、第一三四頁、第二七七頁）
    ，係一般之消費品，並非專供本案犯罪所用；扣案之行動電話手機一支（第二五
    四五號偵查卷第一三四頁）及業經發還之Ｑ五─一二一八號自用小貨車一部，固
    與本案一時有關，且為被告甲○○所有，惟亦非專供本案犯罪所用，本院認為無
    庸宣告沒收，附此敘明。
據上論斷，應依刑事訴訟法第三百六十九條第一項前段、第三百六十四條、第二百九
十九條第一項前段，貪污治罪條例第三條、第六條第一項第三款、第八條第二項、第
十條第一、二項、第十七條，刑法第十一條前段、第二十八條、第三十條第二項、第
二百十六條、第二百十三條、第五十五條、第三十七條第二項、第三十八條第一項第
二款，判決如主文。
本案經檢察官田炳麟到庭執行職務。
中　　　華　　　民　　　國　　九十三　　年　　 十二 　　月　　三十一　　日
                              臺灣高等法院刑事第十二庭
                                  審判長法  官  劉　景　星
                                        法  官  黃　金　富
                                        法  官  陳　志　洋
右正本證明與原本無異。
如不服本判決，應於收受送達後十日內向本院提出上訴書狀，其未敘述上訴之理由者
並得於提起上訴後十日內向本院補提理由書（均須按他造當事人之人數附繕本）。
                                      　書記官  王  韻  雅
中　　　華　　　民　　　國　　九十四　　年　　　一　　　月　　　三　　　日
附錄：本案論罪科刑法條全文
刑法第二百十三條
公務員明知為不實之事項，而登載於職務上所掌之公文書，足以生損害於公眾或他人
者，處一年以上七年以下有期徒刑。
刑法第二百十六條：
行使第二百十條至第二百十五條之文書者，依偽造、變造文書或登載不實事項或使登
載不實事項之規定處斷。
貪污治罪條例第六條第一項：
有下列行為之一者，處五年以上有期徒刑，得併科新台幣三千萬元以下罰金：
一　意圖得利，抑留不發職務上應發之財物者。
二　募集款項或徵用土地、財物，從中舞弊者。
三　竊取或侵占職務上持有之非公用私有器材、財物者。
四　對於主管或監督之事務，明知違背法令，直接或間接圖自己或其他私人不法利益
    ，因而獲得利益者。
五　對於非主管或監督之事務，明知違背法令，利用職權機會或身分圖自己或其他私
　　人不法利益，因而獲得利益者。
